【裁判字號】    90,訴,1460
【裁判日期】    900701
【裁判案由】    給付違約金
【裁判全文】
臺灣臺北地方法院民事判決  九十度訴字第一四六○號
    原      告    大毅工程有限公司
    法定代理人    甲○○
    訴訟代理人    錢裕國    律師
    複  代理人    徐念懷    律師
    被      告    韻立企業有限公司  設台北縣五股鄉○○路○段一四二號
    法定代理人    乙○○○  住.
    訴訟代理人    丙○○    住.
右當事人間請求給付違約金事件，本院判決如左：
    主    文
原告之訴及假執行之聲請均駁回。
訴訟費用由原告負擔。
    事    實
一、原告方面：
    (一)聲明：
      １被告應給付原告新台幣（下同）一百十二萬六千元及自起訴狀繕本送達之翌
        日起至清償日止，按年息百分之五計算之利息。
      ２願供擔保，請准宣告假執行。
    (二)陳述：
      １原告大毅工程有限公司與被告韻立企業有限公司於民國八十七年七月七日簽
        訂承攬合約，由被告承攬原告「佳鼎中壢中園廠消防系統連工帶料總包工程
        」，工程總價五百六十三萬三千元，被告應於八十七年十月卅日以前完成上
        開工程，惟被告承攬後卻有：(1)進場施工人員嚴重不足，導致工程進度停滯
        不前，原告雖多次請求改善，被告卻充耳不聞；(2)被告應依「耐熱電線」施
        工，經上包商擎邦國際科工程股份有限公司（以下簡稱擎邦公司）現場監工
        察覺，其竟以一般電線充數，被告經原告通知後，祇派了六人次，兩個半工
        作天，完成不到一樓層面，未積極修補瑕疵；(3)八十七年八月十日，在未告
        知原告之情況下，未完成承攬工程，便逕行退場等諸多債務不履行之情事，
        原告乃依合約第十三條之約定，以起訴狀繕本之送達，為終止契約之意思表
        示，終止上開承攬契約，並依上開約定請求被告給付訂金一倍之違約金一百
        十二萬六千元。
      ２本件之爭點在被告於承攬期間，是否未經原告同意，於八十七年八月十日逕
        行撤場不予完成工作。被告辯稱兩造已於八十七年八月九日達成口頭協議云
        云。惟其並無提出任何證據證明之。又被告辯稱原告同意被派員進場工作，
        願意以原價買回所剩管材，並於八十七年八月份由原管材商自工地載回云云
        。然查，被告所提之離場聲明，僅係被告單方面之主張，實未與原告達成終
        止承攬契約之協議，再系爭工程剩管材點交之簽收人林鴻鈞並非原告之負責
        人，且原告亦未授與權限，其自無權代表原告對外終止系爭承攬契約，而原
        告清點剩餘管材，其目的在於掌握系爭工程之進度，實不得因此認定當事人
        兩造間有終止系爭承攬契約之合意。又原告於八十七年八月十三日傳真與被
        告，載稱「換線工作請於八月十六日完成以利公司進度」「線材進場，請通
        知本公司監工看過後，再施作」等語，更足以證明原告自始無終止之合意，
        況原告因系爭工程進度遲延而屢遭定作人擎邦公司非難，於八十七年八月十
        二日發文請求被告履行契約，足證被告所言不實。
    (三)證據：提出工程合約書、擎邦公司備忘錄、原告通知被告備忘錄各一份為證。
二、被告方面：
    (一)聲明：
      １駁回原告之訴及假執行之聲請。
      ２如受不利之判決，願供擔保請准為免假執行之宣告。
    (二)陳述：
      １被告自八十六年起，陸續與原告有工程上之合作，原告深知被告在工程上之
        實力與品質，因此八十七年四月間洽商系爭工程，當時原告未提及工程之實
        際進度，以全新工程來洽談，但直至進場後，才發現六樓建築物已完成三樓
        ，亦即本工程乃承接其他廠商所留下，此對日後工程進展有相當大之影響，
        因為被告必須在短時間內馬上接手，而且還必須承擔前廠商所留下的問題，
        但因雙方有多次合作經驗，被告乃本以往互信基礎八十七年五月份進場施作
        ，原告稱之八十七年七月七日訂立合約，僅係正式簽約日期。由於工期太短
        且在進度要求之下，於結構體四、五、六樓施作中，幾乎沒有休息，甚至日
        夜三班，導致工資暴增，被告於未領取工程款情況下，已支付甚多工資材料
        費用，原告非但不領情，又認其工程可能賠錢，已生辭退被告之意，故在請
        款上處處為難，以未和上包簽定合約為由，連簽約金都未給付，直到同年七
        月間結構已完工開始在進行穿線、配管，原告才給付簽約金，並於同年八月
        份才給付第一期工程款，且還打八折，合計至八十七年八月間，原告給付一
        百零八萬餘元，與被告實際支出之二百萬元相差太遠。在請第二期款時，原
        告變本加厲，藉口上包對進度不滿意而處處刁難，且任意改變施工方式，導
        致被告重大損失，在多次協議請款未果之下，原告自知未付款理曲，雙方乃
        於八十七年八月九日下午三時口頭協議，被告並以部分承包方式完成未完工
        的部分，如幹管穿線等進度，以利合算工程費用，怎知原告事後卻否認這項
        協議，且未與被告結算，亦未給付任何費用，反興訟求償。
      ２原告所提出「穿線」一案上，其施作日期於八十七年八月十三、十四日，亦
        即原告所謂退場三、四日後，試問若被告係主動離場，焉可能在三、四日後
        ，原告又同意被告派員進場工作，且用的是被告所提供之線材管料呢？由於
        被告負責管材工資，在現場留下大量的管材，當時原告表示願意以原價買回
        ，並派監工親自點收，並於八月份由原管材商由工地載回，若被告是自動退
        場，又為何會留下大批管材供原告使用，日後又大大方方的撤回。又有關線
        材不符一事，被告一向以消防法規為原則施作，無偷工減料之情事，法規上
        在綜合盤後的配線可採一般ｐｖｃ線材，且也有相當多的金額是在消防檢查
        後請款，被告不會對自己開玩笑，在請款過程中，被告也詳細的列出所用的
        任何材料，含進貨單上註明是1.2mm105一般電線，何來欺騙之處。原告於八
        十七年七月份起，即提出許多不合理之要求，以老大之心態，只問進度不問
        辛苦，例如八十七年八月三日要求全面配線完成，但卻沒有了解現場有四層
        樓面正封閉，進行地板整修，未考量實際工程困難，對被告之問題，充耳不
        聞，對請款亦置之不理，復於八十七年八月七日私下宴請被告之電班員工，
        要求被告員工跳槽，原告實無誠信可言。
      ３被告中途離坦之主要原因，係因原告向被告承諾願給付剩餘款項，且雙方還
        有其他工程進行，被告乃願與原協議終止本件工程，原告稱被告自行離場，
        卻無任何條件，有違一般經驗法則。再兩造若未協議終止契約，被告離場後
        ，原告何以未函催或限令被告繼續完工，又因雙方協議終止合約，始有收尾
        之後續的換線工作與領回管材之情事，蓋倘無合意終止合約，原告豈會僅要
        求換線工作，而堆置於工地之管材，急著要被告搬走，此由原告之備忘錄第
        八點載稱：「貴公司留置現場材料，遲遲未運走，本公司還無代價負保管責
        任？因為若有遺失貴公司一定會要求本公司賠償吧！」即明。另被告於八十
        七年七月份領取簽約金時，曾簽發面額五十六萬三千元之履約保證票，原告
        若認被告擅自離場違約，為何至今仍未提示兌現，故雙方係合意終止契約益
        明。末查，原告於其備忘錄之結語，亦禮貌性的載稱「謝謝丙○○先生這段
        時間的辛苦」而由八十七年八月十三日至九十年起訴止，原告均未就違約部
        分，提出聲明，亦有違常理，雙方於八十七年八月九日確已合意終止契約，
        被告也依協議履行換線，搬運清點管材，反係原告未履行第二期款項之結算
        支付。
    (三)證據：提出被告之離場聲明、原告要求配合交接傳真、原告監工點交簽單、管
      材退回原廠之聲明、第二期請款單、擎邦公司備忘錄、原告之備忘錄各一份為
      證。
    理    由
一、原告起訴主張：原告與被告於八十七年七月七日簽訂承攬合約，由被告承攬原告
    「佳鼎中壢中園廠消防系統連工帶料總包工程」，工程總價五百六十三萬三千元
    ，被告應於八十七年十月卅日以前完成上開工程，惟被告承攬後卻有進場施工人
    員嚴重不足，導致工程進度停滯不前，經原告多次請求改善，被告置之不理，又
    未以耐熱電線施工，經上包商擎邦公司現場監工察覺，於原告通知後，亦未積極
    修補瑕疵；復於八十七年八月十日，未告知原告，且未完成承攬工程，逕行退場
    等諸多債務不履行之情事，原告乃依合約第十三條之約定，終止上開承攬契約，
    並依上開約定請求被告給付訂金一倍之違約金一百十二萬六千元及自起訴狀繕本
    送達翌日起至清償日止之遲延利息等語。
二、被告則以：兩造於八十七年四月間洽商系爭工程時，原告未告知工程之實際進度
    ，以全新工程洽談，直至八十七年五月間進場施作後，才發現六層樓之建築物，
    已完成三層，被告又須承接他廠商留下之工程，影響工程之進度，由於工期太短
    ，於結構體四、五、六樓施作中，幾乎沒有休息，甚至日夜三班，導致工資暴增
    ，並已支付甚多工資材料費用，而於領取工程款時，原告復百般刁難，至八十七
    年八月間，原告始給付一百零八萬餘元，而被告實際上已支出二百萬元，在多次
    協議請款未果之下，兩造於八十七年八月九日口頭協議終止承攬契約，由被告以
    部分承包方式，完成未完工之幹管穿線等部分，以利結算工程費用，怎知原告事
    後否認此項協議，且未與被告結算，亦未給付任何費用，反興訟求償等語資為抗
    辯。
三、原告主張被告承攬其「佳鼎中壢中園廠消防系統連工帶料總包工程，工程總價五
    百六十三萬三千元，被告應於八十七年十月卅日以前完成上開工程之事實，業據
    其提出工程合約書為證，並為被告所不爭執，應堪信為真實。原告進而主張被告
    於八十七年八月十日，在未告知原告，且未完成上開工程，便逕行退場等諸債務
    不履行情事，其乃依上開契約第十三條之約定，終止本件合約，並請求被告賠償
    訂金一倍之違約金一百十二萬六千元乙節，則為被告所否認，並辯稱雙方已於八
    十七年八月九日口頭協議終止上開契約等語。因此，本件兩造爭執之處，應在於
    系爭承攬契約，是否業經雙方於八十七年八月九日合意終止。
四、經查，被告辯稱系爭承攬契約，業經兩造於八十七年八月九日合意終止等語，業
    據其提出被告之離場聲明書、原告要求配合交接傳真函、原告監工點交簽單、管
    材退回原廠之被告聲明書、原告八十七年八月十二日之備忘錄在卷可稽，原告對
    上開書證之真實，並不爭執，惟否認有同意終止契約，並以上開備忘錄之記載，
    證明其並未同意終止系爭承攬契約。惟查，上開備忘錄第五點雖載稱：「本公司
    （即原告）尚未通知貴公司（即被告）撤場，貴公司未告知本公司，於八十七年
    八月十一日撤場，因而造成本公司諸多困擾及損失，請問應由來負擔？」然何時
    通知撤場，與已否同意終止系爭承攬契約，應屬可分之二事，又該備忘錄第九點
    載稱：「照合約規定應由本公司正式公文以合約第十三條第一款第(2)項通知貴公
    司終止合作關係，現場交接貴公司應遵行合約第十三條第一款第(3)項執行，貴公
    司忽略了這點，這已屬違約行為，非平常問題。」但查，兩造系爭承攬契約第十
    三條終止合約之約定，並無須書面為之，原告據之主張須其以書面為之，已失所
    據，而備忘錄之第八點則載稱：「貴公司留置現場材料，遲遲未運走，本公司還
    無代價負保管責任？因為若．．．貴公司一定會要求本公司賠償吧！」復於未了
    載稱：「最後告知貴公司有關第二期工程款問題，本公司會全部清查完畢，核對
    無誤．．．絕不欠貴公司一分錢。在此謝謝丙○○先生這段時間的辛苦。」顯見
    原告雖於備忘錄中就被告履行合約之情事，多所指摘，然最終亦同意終止契約，
    結算工程款。再查，原告並於隔日傳真信函與被告，要求被告於八十七年八月十
    六日前更換一至六樓之ＰＶＣ線（即被告所提出之原告要求配合交接傳真函），
    與被告所辯合約終止後，改以部分承包方式，完成未完工之幹管穿線工程等情相
    符，又被告辯稱其所餘管材，原告原有意承購，並曾由其監工林鴻鈞點收乙節，
    有其提出之點交簽單在卷可按，被告雖陳稱點交之簽收人林鴻鈞並非原告之負責
    人，且原告亦未授與權限，其自無權代表原告對外終止系爭承攬契約，而原告清
    點剩餘管材，其目的在於掌握系爭工程之進度云云。然查，點收管材之款項高達
    二十三萬零八百五十七元，含吊車費二十三萬六千八百五十七元，如非原告授意
    ，原告之監工，焉敢擅自為之，而掌握工程之進度，又何須以點交管材為之，況
    點交單上明白記載請原告開三十天之期票，足見原告所稱點交管材，係為掌握工
    程進度云云，並非可採，另因被告與部分管材供應商，價格無法協調部分，則由
    被告通知管材供應商自工地取回，亦有被告所提之信函在卷可憑，觀諸期間原告
    並未有加以阻攔，亦未有何依契約主張權利之意思表示，且參以原告自八十九年
    八月十二日發出備忘錄與被告，迄其於八十九年十月十二日提起本件訴訟時止，
    已歷二年餘，期間原告並未對被告有何主張，而被告尚對原告因其他工程款之糾
    紛，提起訴訟，足徵被告所辯兩造確於八十七年八月九日合意終止本件承攬契約
    關係，應堪採信。兩造之系爭承攬契約，既已於八十七年八月九日協議終止，原
    告依系爭契約第十三條之約定，以起訴狀繕本之送達為終止契約之意思表示，並
    依上開約定請求被告賠償訂金一倍之違約金一百十二萬六千元，即為無理由，應
    予駁回。
五、原告之訴，既為無理由，應予駁回，其假執行之聲請，即失所依據，應併予駁回
    之。
六、據上論結，本件原告之訴為無理由，依民事訴訟法第七十八條，判決如主文。
中      華      民      國      九十      年      七      月    卅一    日
                                        民事第六庭法      官  劉坤典
右為正本係照原本作成
如對本判決上訴，須於判決送達後廿日內向本院提出上訴狀
中      華      民      國      九十      年      七      月    卅一    日
                                                  法院書記官  王朝枝


司法院資訊處製作；財團法人民間司法改革基金會備份。
